【裁判字號】    90,上更(一),94
【裁判日期】    901030
【裁判案由】    妨害投票
【裁判全文】
臺灣高等法院花蓮分院刑事判決                    九十年度上更(一)字第九四號
    上  訴  人  臺灣花蓮地方法院檢察署檢察官
    被      告  戊○○
    被      告  Ｇ○○
    被      告  天○○
    被      告  己○○
    被      告  酉○○
    被      告  癸  ○
    被      告  宇○○
    被      告  寅○○
    被      告  宙○○
    被      告  辛○○
    被      告  乙○○
    被      告  壬○○
    被      告  午○○
    被      告  子○○
    被      告  丑○○
    被      告  辰○○
    被      告  甲○○
    被      告  亥○○
    被      告  Ａ○○
    被      告  巳○○
    被      告  丁○○
    被      告  申○○
    被      告  Ｅ○○
    被      告  地○○
    被      告  未○○
    被      告  Ｆ○○
    被      告  戌○○
    被      告  庚○○
    被      告  卯○○
    被      告  玄○○
    被      告  Ｃ○○
    右  一  人
    選任辯護人  王政琬
    被      告  Ｂ○○
    被      告  黃○○
  被      告  Ｄ○○
    被      告  丙○○
右上訴人因妨害投票案件，不服臺灣花蓮地方法院八十七年度訴字第三○八號，中華
民國八十七年十二月十七日第一審判決（起訴案號：臺灣花蓮地方法院檢察署八十七
年度偵字第三一八四號）提起上訴，本院判決如左：
    主  文
原判決撤銷。
Ｇ○○共同以詐術或其他非法之方法，使投票發生不正確之結果或變造投票之結果，
累犯，處有期徒刑參月，如易科罰金，以參佰元折算壹日。
戊○○、天○○、己○○、酉○○、宇○○、寅○○、宙○○、辛○○、乙○○、壬○○、午○○、子○○、丑○○、辰○○、甲○○、亥○○、Ａ○○、巳○○、丁○○、申○○、Ｅ○○、地○○、未○○、Ｆ○○、戌○○、庚○○、卯○○、玄○○
、Ｃ○○、Ｂ○○、黃○○、Ｄ○○、丙○○共同以詐術或其他非法之方法，使投票
發生不正確之結果或變造投票之結果，均各處有期徒刑貳月，如易科罰金，以參佰元
折算壹日。均緩刑貳年。
癸○公訴不受理。
    事  實
一、天○○、Ｇ○○、戊○○明知Ｄ○○、壬○○、Ｂ○○、辰○○、午○○、子○○、丑○○、甲○○、Ｃ○○、黃○○、丁○○、申○○、丙○○、未○○、戌
    ○○、庚○○、Ａ○○、卯○○、Ｆ○○、巳○○、玄○○、己○○、酉○○、
    乙○○、亥○○、癸○（九十年一月二十三日死亡）、宇○○、寅○○、宙○○
    、Ｅ○○、辛○○、地○○等人，均未設籍於花蓮縣光復鄉大豐村，為支持花蓮
    縣光復鄉第十六屆鄉民代表候選人鍾玉清當選，天○○等人意圖使該次鄉民代表
    選舉發生不正確之結果，竟共同謀議以遷移戶籍並投票給鍾玉清之方式，圖使鍾
    玉清得以當選鄉民代表。乃分別於民國（下同）八十七年二月十一日至十二日間
    ，由己○○、酉○○、乙○○、亥○○、癸○、宇○○、寅○○、宙○○、Ｅ○○、辛○○、地○○等人遷入於花蓮縣光復鄉大豐村一八八號戊○○戶內；未○○、戌○○、庚○○、Ａ○○、卯○○、Ｆ○○、巳○○、玄○○等人遷入同村
    一四四號Ｇ○○戶內；Ｄ○○、壬○○、Ｂ○○、辰○○、午○○、子○○、丑
    ○○、甲○○、Ｃ○○、黃○○遷入同村二五八號不知情之黃俊明戶內，天○○
    復同意丁○○於該址內設立新戶，任申○○、丙○○等有投票權之人遷入，而實
    際上無人居住於該處，天○○等人並於八十七年六月十三日赴各投票所投票予鍾
    玉清，謀使選舉發生不正確之結果，而大豐村所屬之第二選舉區，鄉民代表應選
    名額為二名，該次鄉民代表選舉被告等人所投票支持之候選人鍾玉清，得票數為
    四百七十八票，為第二高票當選人，而第一高票落選人為邱榮昌，其所得票數為
    四百七十五票，終使選舉發生不正確之結果。
二、案經林焰坤、邱榮昌、鍾兆欽告發後由台灣花蓮地方法院檢察署檢察官偵查起訴
    。
    理    由
一、前揭被告等人未實際居住花蓮縣光復鄉大豐村，卻圖使鍾玉清當選鄉民代表，而
    以遷移戶籍方式取得投票權後，集體投票支持鍾玉清之事實，訊據被告等人均坦
    承不諱，並有選舉人名冊（見偵卷一二七至一三○、一四四至一四七頁）、花蓮
    縣警察局鳳林分局大富派出所戶口查察通報單（偵卷六至十一頁）、戶卡片（偵
    卷十二至十九頁）、花蓮縣光復鄉戶政事務所罰款處分書（偵卷三○、三四、三
    八頁、四三至五三頁、五九至六六頁）、遷入戶籍登記申請書（偵卷六七頁以下
    ）、遷出戶籍登記申請書（偵卷六八頁以下）、戶籍謄本（偵卷六九頁以下）為
    證。而投票選舉結果，候選人鍾玉清得票數四百七十八票，為第一高票當選人；
    邱榮昌得票數四百七十五票，為第二高票當選人；林源泉得票數四百二十七票，
    為第一高票落選人，亦有投開票結果累計表附卷可參（偵卷一三八、二六一頁）
    。
二、按依照憲法所建立之現代民主社會，乃係以住民參與公共事務之決策為基本前提
    ，住民因著與其他住民間之共同意識，在與其他住民間透過民主溝通程序以建立
    彼此間應遵守之規範，而成為住民間共同遵守之規則，法律並因此而具有正當性
    以及合法性，而選舉制度即為現代民主國家表徵住民意識之主要但非唯一之方式
    。因此參與投票者自然必須是住民為基本資格之限制，否則即與現代民主社會之
    基本前提相違。對於無意遷居住入該地區之人，卻以暫時登記戶籍之方式來取得
    投票權，自極有可能嚴重影響現代民主社會運作之基石。至於憲法第十條固然保
    障人民有居住遷徙之自由，但憲法所賴以建立之前揭原則，並不容以居住自由之
    理由加以破壞。
三、次按刑法第一百四十六條第一項妨害投票罪之成立要件係「以詐術或其他非法方
    法，始投票發生不正確結果」。無遷移事實而為遷移登記，係違反戶籍法之規定
    ，以該方法致使非實際居住該地方之人取得選舉權，亦違反公職人員選舉罷免法
    及同法施行細則之規定，此行為使特定候選人取得地方選舉之優勢，自足造成投
    票發生不正確結果，雖此行為並無具體受欺罔對象，固不合於詐術之要件，惟其
    所包含虛偽不實之性質，及違反戶籍法、公職人員選舉罷免法法規，理應屬於刑
    法第一百四十六條第一項以「詐術」為例示之「非法方法」。前新刑律第一百五
    十八條第一項既明定：「將選舉人被選舉人資格所必要事項，以詐術或其他不正
    方法使登載名簿 (即選舉人名冊 )或於名簿內變更者，處四年以下有期徒刑，拘
    役或三百元以下罰金」。而刑法制訂時，依第二次修正案之立法理由，關於刑法
    第一百四十六條採「概括規定」之立場，是前暫行新刑律第一百五十八條第一項
    之情形，因不合於刑法第六章其他妨害投票罪之規定，自應認包括在刑法第一百
    四十六條所規定之概括範圍內。更且現代民主政治，本諸主權在民原則，由人民
    選舉代表行使政權。其有劃分行政區域者，各行政區域政權之行使，自應由該行
    政區域居住之人民行使，要非居住於其他地區人民所能越俎代庖，公職人民選舉
    罷免法第十五條規定第一項規定，有選舉權人在各各選舉區「繼續居住」四個月
    以上者，為公職人員選舉各該選舉區之候選人，同法第二十三條、三十條固規定
    ，選舉人名冊由鄉 (鎮、市、區 )戶籍機關依據戶籍登記簿編造；選舉人名冊經
    公告更正後即為確定，惟依戶籍法第二十五條，「戶籍登記事項自始不存在或自
    始無效時應為撤銷之登記」；第五十四條「申請人故意為不實之申請或有關機關
    、學校、團體、人民故意提供戶籍機關不實之資料者，處新台幣九千元以下罰款
    」；公職人員選舉罷免法施行細則第二條之一第一項規定，本法第四條居住時間
    之計算所依據之戶籍登記，應由戶籍機關切實查察，其遷入登記不實者，應依法
    處理。足見若以虛偽遷移戶籍之方式，以取得投票權，圖使投票結果產生影響，
    自應認為已符合於刑法第一百四十六條所規定之其他非法方法之構成要件。
四、被告等人既係以未實際居住花蓮縣光復鄉大豐村，卻圖使鍾玉清當選鄉民代表，
    而以遷移戶籍方式取得投票權後，集體投票支持鍾玉清，並使投票結果產生影響
    ，揆諸前揭說明，被告等人所為，自已構成刑法第一百四十六條之妨害投票罪。
    被告等人罪證明確，應予依法論科。原審法院誤為無罪判決，應予撤銷改判。
五、核被告所為係犯行法第一百四十六條之妨害投票正確罪。被告等人間就遷移戶籍
    、取得投票權並投票支持鍾玉清之行為間，有犯意聯絡，行為分擔，為共同正犯
    。被告Ｇ○○，前曾於八十三年間因貪污治罪條例案件，經判處有期徒刑二年，
    於八十五年八月十八日執行完畢，有台灣高等法院被告全國前案紀錄表附卷可參
    ，其五年以內再犯有期徒刑之本罪，為累犯，應加重其刑。爰審酌被告等人僅因
    與鐘玉清間係屬親友關係，因此以遷移戶籍之方式以圖使鐘玉清當選，其行為對
    於現代民主社會之建立有不良影響以及其他被告之品行、智識程度、生活狀況、
    犯罪之動機、目的、手段、犯罪時所受刺激、與被害人平日之關係、犯罪所生之
    危害、犯後態度等一切且情狀量處如主文所示之刑。又被告等人犯罪後，刑法第
    四十一條修正，將本罪列為可易科罰金之案件，自應適用有利於行為人之新法，
    諭知易科罰金之折算標準。又被告除Ｇ○○外，其餘人（癸○除外）均未曾受有
    期徒刑以上刑之宣告，有台灣高等法院被告全國前案紀錄表附卷可參，被告等人
    因相助親友致罹法網，經此教訓，當知警惕，而無再犯之虞，本院認所宣告之刑
    ，以暫不執行為當，爰並為緩刑之宣告。
六、又按「被告死亡者，應為不受理之判決」，刑事訴訟法第三百零三條第五款訂有
    明文。被告癸○於起訴判決後之九十年一月二十三日死亡，有戶籍謄本附卷可證
    ，揆諸前揭說明，自應將原判決撤銷，改為不受理之判決。
七、據上論斷，應依刑事訴訟法第三百六十八條，第三百零三條第五款、第二百九十
    九條第一項、刑法第二十八條、第一百四十六條、第四十一條、第四十七條、第
    七十四條第一款、罰金罰鍰提高標準條例第一條、第二條判決如主文。
本案經檢察官崔紀鎮到庭執行職務。
中      華      民      國      九十      年      十      月    三十    日
                                  審判長法官    謝  志  揚
                                        法官    莊  謙  崇
                                        法官    賴  淳  良
右正本證明與原本無異。
如不服本判決，應於判決送達後十日內向本院提出上訴狀。其未敘述理由者，並應於
提出上訴狀後十日內向本院補提理由狀(均須附繕本)。
                                      書記官    邱  廣  譽
中      華      民      國      九十      年      十      月    三十    日


司法院資訊處製作；財團法人民間司法改革基金會備份。
